【裁判字號】    92,上訴,758
【裁判日期】    921120
【裁判案由】    誣告
【裁判全文】
臺灣高等法院臺南分院刑事判決        九十二年度上訴字第七五八號  Ａ
      上  訴  人
      即  被  告  丙  ○  ○
      選任辯護人  陳  昆  和  律師
右上訴人因誣告案件，不服臺灣台南地方法院九十年度訴字第一三七二號中華民國九
十二年六月十三日第一審判決（起訴案號：臺灣台南地方法院檢察署九十年度偵字第
八三七一號），提起上訴，本院判決如左：
      主      文
原判決撤銷。
丙○○連續意圖他人受刑事處分，向該管公務員誣告，累犯，處有期徒刑捌月。
      事      實
一、丙○○前於民國（下同）八十四年間因犯竊佔罪，經台灣高等法院台中分院判處
    有期徒刑十月確定，於八十六年五月三十日執行完畢，猶不知悔改，於八十八年
    間透過戊○○之介紹，受己○○委任向嘉南農田水利會申辦使用大灣段四六八三
    —九地號三米排水溝架設二十米版橋工程之同意書，約定委任費用為新台幣（下
    同）二百一十萬元，於八十八年五月三十日簽約時，己○○先交付訂金廿三萬元
    予丙○○，餘款則待取得水利會同意書時一次付清，嗣丙○○表示為儘速處理委
    任事務，要求己○○再給付八十萬元，己○○並應允之，丙○○乃偕同戊○○於
    同年六月二十九日（公訴人誤載為十九日）至台中市○○○路（原判決誤為向上
    路─詳己○○配偶丁○○於本院之證述）二四六號己○○開設之建設公司當場向
    己○○之配偶丁○○簽收如附表壹所示之支票二張，並親自於付款簽單上簽收，
    嗣將附表壹編號二（原判決誤為編號一）所示支票（即票號ＨＴ0000000
    號支票）為付款提示兌現，另一張附表壹編號一（原判決誤為編號二）所示支票
    （即票號ＨＴ0000000號支票）則交予戊○○，委請戊○○代為向他人調
    借現金後，戊○○除取其應得之介紹費十萬元外，其餘款項均交予丙○○。迨至
    前開支票票期屆至前，因己○○當時手頭不便，僅足支付一張支票之票款，乃請
    求丙○○延期兌現其中一張支票之票款，丙○○即表示其中一張支票已委請戊○○調現完畢，由己○○直接聯絡戊○○處理即可，己○○電知戊○○上開情形並
    表示另簽發支票換回如附表壹編號一（原判決誤為編號二）所示支票（即票號Ｈ
    Ｔ0000000號、面額四十萬元之支票）後，戊○○即持己○○另簽發如附
    表貳所示支票（即票號ＨＴ0000000、ＨＴ0000000、ＨＴ000
    0000及ＨＴ0000000號支票）四張（其中金額一萬二千五百元之支票
    係補貼利息之用）交予金主甲○○換回該張支票，己○○遂將換回之該張支票作
    廢。嗣丙○○申辦後僅取得十六米寬之版橋同意書，與原契約約定不符，己○○
    乃訴請解除契約，回復原狀，並請求丙○○返回其已收取之一百零三萬元，經原
    審於八十九年九月廿九日以八十九年度訴字第九○八號判決己○○勝訴，丙○○
    應給付己○○一百零二萬三千一百六十元，及自八十九年五月六日起至清償日止
    ，按週年利率百分之五計算之利息，丙○○不服上訴至本院，戊○○於本院八十
    九年度上字第三一八號民事案件九十年三月九日審理時到場結證：「二張支票是
    上訴人（即丙○○）簽收拿走的，然後，上訴人持其中一張四十萬元的支票請我
    幫忙調現，調現後，將現金交予上訴人，我僅拿到以前的十萬元」等語。嗣丙○○因無力返還上開款項，竟基於概括之犯意，意圖使戊○○及己○○受刑事處分
    ，先於九十年三月卅日具狀向台灣台南地方法院檢察署檢察官提出告訴，誣指戊○○意圖為自己不法之所有，將附表壹編號一（原判決誤為編號二）所示支票侵
    占入己而拒不交付，且於本院九十年三月九日上開民事案件開庭審理時，供前具
    結，而於案情有重要關係之事項為前開虛偽之陳述，涉有侵占及偽證罪嫌，又於
    九十年四月十三日具狀向同署檢察官追加告訴，誣指己○○與戊○○涉嫌共同侵
    占該張四十萬元之支票。嗣經台灣台南地方法院檢察署檢察官調查明確後，於九
    十年七月十五日以九十年度偵字第五六三九號將己○○及戊○○為不起訴處分，
    經丙○○聲請再議後，由台灣高等法院台南分院檢察署以九十年度議字第六七七
    號駁回再議確定。
二、案經台灣台南地方法院檢察署檢察官自動檢舉偵查起訴。
      理      由
一、訊據上訴人即被告丙○○對右揭受己○○委任申辦使用大灣段四六八三—九地號
    三米排水溝架設版橋工程之同意書，並於簽約當日親自簽收訂金廿三萬元，嗣於
    八十八年六月二十九日協同戊○○至己○○設於台中市之公司，領取金額分別為
    四十萬元之支票二張，且親自於付款簽單上簽收之情，固不否認，惟矢口否認有
    何誣告犯行，辯稱：
（一）本件委任事務雖由伊出面與己○○簽訂契約，然實質上是由伊與戊○○一同受
      己○○委任。
（二）附表壹所示二張支票，是由戊○○先收取，伊事後再補簽付款簽單，嗣後伊向
      戊○○追討結果，戊○○亦僅歸還其中附表壹編號二所示支票，另一張附表壹
      編號一所示支票則予以侵占而拒不歸還，且經伊向中興銀行台中分行查詢，才
      發現該張支票，並未跳票、亦未付款，顯然是事後由戊○○交付己○○，再由
      己○○送回中興銀行台中分行作廢。
（三）附表壹編號一所示支票伊並未背書，顯示該張支票為戊○○所侵占。
（四）附表壹所示二張支票到期日均為八十八年七月二十三日，當天並無任何一張兌
      現，如果己○○有以附表貳所示四張支票向戊○○換回附表壹編號一所示支票
      ，為何己○○並未持該四張支票換回伊持有之附表壹編號二所示支票（即票號
      ＨＴ0000000號、面額四十萬元之支票）？
（五）用以換回附表壹編號一支票（即票號ＨＴ0000000號、面額四十萬元）
      之如附表貳所示四張支票中，附表貳編號四所示支票之票據號碼與其餘三張支
      票差距達九十張左右之不連續，足證該四張支票並非同時簽發用以換回前開面
      額四十萬元之支票云云。
二、經查：
（一）右開己○○透過戊○○之介紹，委任被告丙○○向嘉南農田水利會申辦使用大
      灣段四六八三—九地號三米排水溝架設二十米版橋工程之同意書，約定委任費
      用為二百一十萬元，於八十八年五月三十日簽約時，己○○先交付訂金廿三萬
      元予丙○○，嗣丙○○偕同戊○○於同年六月二十九日至己○○開設之建設公
      司當場由被告丙○○向己○○配偶丁○○簽收系爭面額各為四十萬元之支票二
      張，並親自於付款簽單上簽收，丙○○將其中一張票號ＨＴ0000000號
      支票為付款提示兌現，另一張票號ＨＴ0000000號支票則委請戊○○代
      為向他人調借現金後，戊○○除取其應得之介紹費十萬元外，其餘款項均交予
      丙○○。迨至前開支票票期屆至前，因己○○存款不足，僅足支付一張支票之
      票款，乃請求丙○○延期兌現其中一張支票之票款，丙○○即表示其中一張支
      票已委請戊○○調現完畢，由己○○直接聯絡戊○○處理即可，己○○電知戊○○上開情形並表示另簽發支票換回該張票號ＨＴ0000000號四十萬元
      之支票後，戊○○即持己○○另簽發以中興銀行台中分行為付款人，票號ＨＴ
      0000000、ＨＴ0000000、ＨＴ0000000及ＨＴ0000
      000號，票載日期分別為八十八年七月廿三日、同年八月六日、同年八月六
      日及同年十月十日，金額分別為十三萬元、十萬元、十七萬元及一萬二千五百
      元之支票四張（其中金額一萬二千五百元之支票係補貼利息之用）交予金主甲○○換回該張支票，己○○遂將換回之該張支票作廢。嗣丙○○申辦後僅取得
      十六米寬之版橋同意書，與原契約約定不符，己○○乃訴請解除契約，回復原
      狀之事實，業據證人己○○、戊○○於偵、審中證述綦詳，而附表壹二紙四十
      萬元支票係被告丙○○當場向丁○○所簽收，亦據丁○○於本院證述在卷。證
      人甲○○結證：「（問：戊○○曾否持己○○所簽發一張四十萬元之票向你調
      現？）有，到期前戊○○有向我抽回去，他有拿幾張票換回去，部分的票我有
      請農會代收。」（見九十年度偵字第五六三九號偵查卷九十年七月九日偵查筆
      錄）、「（問：提示偵查卷中四張支票的影本有何意見？）是陳小姐（即戊○○）拿這四張己○○的票來向我交換之前己○○簽發的四十萬元支票。」（見
      原審九十年十一月十九日訊問筆錄）等情互核一致，復有委任契約書、被告丙○○於八十八年五月三十日及同年六月二十九日親簽之付款簽單、戊○○於八
      十八年九月三十日親簽之付款簽單、中興銀行台中分行提出之上開如附表貳所
      示之四紙支票影本、甲○○所提出嘉義縣水上鄉農會代收票據憑摺內有上開票
      號ＨＴ0000000號、ＨＴ0000000號及ＨＴ0000000號支
      票之代收記錄一份、原審八十九年度訴字第九○八號民事判決、本院八十九年
      度上字第三一八號民事判決及最高法院九十年度台上字第二一七六號民事裁定
      各一份附卷可稽。雖另張票號ＨＴ0000000號支票經原審函詢結果係由
      戊○○所提示付款，此有第一商業銀行新西分行九十一年一月十日一新西字第
      七號函在卷可參，惟此部分已據證人戊○○陳述：「當時己○○要換回四十萬
      元的票，而甲○○要用到十三萬元，所以我有義務要替她調十三萬元‧‧‧，
      待票期到期後，我拿此張票領回我先付之十三萬元。」等情（見原審九十一年
      八月十六日訊問筆錄），證人戊○○於本院調查時仍為相同之供述（見本院九
      十二年八月八日訊問筆錄）。核與證人甲○○證述：「有時候我需要的話，我
      會先告知戊○○我要用錢，由戊○○把錢還給我，我再把票還她，這是我們事
      先說好的。」等情（見原審九十一年八月十六日訊問筆錄）相符，衡情持票向
      金主調現者，其與金主間多有一定程度之信任關係存在，參以戊○○與甲○○
      係屬熟識，且甲○○曾替戊○○工作數年，以往即有持票調現之金錢往來關係
      ，此據證人甲○○證述在卷，是甲○○於前開支票票期屆至前因亟需用錢，未
      將票據存入代收簿內而直接轉交予戊○○為其調借現金，並未悖於常情，自堪
      信證人戊○○、甲○○前開所述屬實，而無礙於本案事實之認定。
（二）次查，被告於偵查中供稱：「（問：你與戊○○於八十五年六月二十九日至己○○公司收款時，戊○○為何未將二張四十萬元支票交給你？）她說支票領到
      錢後，她就要將錢匯給我。」等語（見九十年度偵字第八三七一號偵查卷第十
      一頁反面），惟設若被告所述屬實，戊○○既已向被告承諾待領取票款後再以
      匯款方式給付，又何須先行交還其中一張面額四十萬元之支票予被告，而被告
      又何須再向戊○○追討另一張面額四十萬元之支票，是被告前開所辯，已非無
      疑。況被告自承於八十八年六月二十九日係由伊開車搭載戊○○一同前往己○○之公司領取支票，於戊○○收取二張支票後，由伊於付款簽單上確認簽名，
      被告再駕車搭載戊○○一同離開等語，然倘若戊○○於收取二張支票後確實拒
      不交付予被告，以戊○○當時尚在被告可操控範圍之車內觀之，被告豈有追討
      未果之理？又衡諸被告與戊○○當時為男女朋友關係（業據證人戊○○坦承在
      卷，見原審九十年十一月十九日訊問筆錄），則被告既不否認簽收附表壹所示
      二張支票，若戊○○確如被告所述在當下侵占附表壹編號一所示支票，拒不返
      還，復未將該張支票調現所得之款項交付被告，何以被告遲至己○○提起民事
      訴訟後（即八十九年四月二十六日），事隔將近一年，始向戊○○寄發存證信
      函（即九十年三月十二日），並自八十八年六月二十九日收取該二張支票後，
      經過一年十個月之久，至九十年三月三十日始向台灣台南地方法院檢察署提起
      戊○○涉嫌侵占支票之告訴？已與常情有違，甚而被告大可要求發票人己○○
      向銀行表示拒絕給付該筆票款，然被告未為此舉，亦與常情相悖，顯然被告與
      戊○○至己○○公司收取二張系爭支票後，二人即約定由戊○○持其中一張支
      票向他人調借現金，戊○○自調得之款項取得十萬元作為介紹費後，其餘款項
      再交予被告，嗣被告申辦結果與原約定不符，己○○乃訴請解除契約並回復原
      狀之民事訴訟，經原審判處己○○勝訴後，被告不服提起上訴，詎戊○○竟於
      上訴審開庭審理時為不利於被告之陳述，而被告又無力返還己○○請求之款項
      ，始具狀誣指戊○○及己○○共同涉嫌侵占罪嫌，且戊○○另涉嫌偽證罪嫌。
      縱使該張票據非如己○○及戊○○所述乃被告供以調現之用，惟如附表壹編號
      一所示支票究係何因交由戊○○持有使用，此乃被告與戊○○基於當時男女朋
      友情誼或其他民事法律關係而為，其原因不一而足，惟由前述被告逾一年多長
      時間未予催討之情形下，亦足認被告有默示授權戊○○使用該支票之意甚明。
      被告竟誣指戊○○、己○○觸犯侵占犯行，其有誣告之犯意，甚為灼然。是被
      告前開所辯，尚難採信。
（三）至於本件委任申請版橋事務，依卷附委任契約書所示，其契約第一條明示立契
      約書人為己○○、丙○○，且簽約人亦僅有委託人己○○及受任人即被告丙○○之簽章，而代理己○○與被告丙○○簽約之證人張錦文證稱：是己○○委任
      我與丙○○簽訂契約（見原審八十九年度訴字第九○八號民事卷第四六頁），
      證人戊○○亦證稱：「合約是他們談的，內容我不清楚」、「我僅擔任介紹工
      作，合約內容我不清楚」等語（見本院八十九年度上字第三一八號民事卷第七
      四、七五頁），又被告於系爭民事案件開庭審理時，更供承：「（問：與戊○○，有無合夥關係？）沒有，他只是純粹介紹而已。」等語明確（見原審八十
      九年度訴字第九○八號民事卷第五四頁），己○○並因而就系爭民事案件追加
      戊○○為被告部分撤回起訴，此據本院調取上開民事卷宗核閱屬實，足見本件
      委任申請版橋之委任契約書僅委任被告一人，被告前後供述不一，無非飾卸之
      詞，實不足取。
（四）再者，一般票據轉讓之交易習慣，雖受讓者大多要求轉讓人背書轉讓以擔保票
      款之兌現，惟於無記名票據情形下，縱未背書轉讓，仍不失該票據應有之效力
      ，是票據尚非以背書轉讓為必要，遑論本件乃被告委請戊○○持該張支票代向
      甲○○調現，若該張支票屆期未獲兌現，甲○○自可向伊所熟識之戊○○請求
      票款之給付，核與自不熟識之人受讓第三人票據或遠期票據時，務必要求背書
      擔保將來票款給付之情形有別，是縱系爭附表壹編號一（票號ＨＴ00000
      00號）之支票被告並未背書，亦無從據此推認該張支票為戊○○所侵占，被
      告所辯系爭支票被告並未背書，因此推認該張支票為戊○○所侵占，尚乏無據
      ，洵不足採。
（五）又被告雖以：系爭二張面額各四十萬元之支票到期日均為八十八年七月二十三
      日，當天並無任何一張兌現，為何己○○並未持該四張支票換回伊持有之票號
      ＨＴ0000000號面額四十萬元之支票？等語質疑，惟當初被告、己○○
      與戊○○三人如何協商，且協商結果係向戊○○換回其中一張支票等情，除該
      三人外，他人已不得而知，況本件原係因戊○○持該張票號ＨＴ000000
      0號支票向甲○○調現而生，是被告執此抗辯，實有可議，尚難採信。
（六）又附表貳編號四所示支票與附表貳編號一至三所示支票，雖確非於同日交與戊○○簽收，此據證人即己○○之妻丁○○到庭證述明確，然人之記憶本會隨著
      時間經過而日漸模糊，票據使用狀況亦屬繁雜，當不得僅因其細節稍有分歧，
      遽謂證人己○○及戊○○之證述，全不可採，況己○○確實有簽發附表貳編號
      一至三所示三張支票換回附表壹編號一所示支票，嗣於八十八年九月三十日再
      簽發附表貳編號四所示支票交由戊○○簽收供補貼利息之用之事實，有附表貳
      所示支票四紙、八十八年九月三十日戊○○簽收之付款簽單一紙在卷可按，並
      經證人丁○○於原審及本院到庭證述綦詳，足認證人己○○、戊○○前開所述
      非虛，堪可採信。至被告聲請傳訊證人乙○○於本院審理時證稱：「被告說戊○○有拿走支票，但支票號碼我不知道。事後我與我姊姊及被告去找過戊○○
      要取回四十萬元的票，找不到她，我們就去找李其旺，所以李其旺也知道這件
      事」等語。證人李其旺於本院審理時自動到庭證稱：「被告要我替他作證」、
      「認識被告與戊○○，知道他們為了一張票爭執，但票號我不知道，金額聽被
      告說是四十萬元」等語。證人李其旺、乙○○二人既然均陳證不知道被告與戊○○爭執之支票號碼，其證詞即難為有利被告之認定。
（七）末查，被告誣指己○○及戊○○涉嫌共同侵占，戊○○另涉嫌偽證罪嫌，業經
      台灣台南地方法院檢察署檢察官於九十年七月十五日以九十年度偵字第五六三
      九號將己○○及戊○○為不起訴處分，經丙○○聲請再議後，由台灣高等法院
      台南分院檢察署以九十年度議字第六七七號駁回再議確定，有上開不起訴處分
      書及駁回再議處分書各一份附卷可稽。
（八）綜上所述，本案事證已臻明確，被告犯行，堪以認定。
三、核被告丙○○所為，係犯刑法第一百六十九條第一項之誣告罪。被告先後二次誣
    告戊○○、己○○之犯行，時間緊接，所犯又係構成要件相同之罪名，顯係基於
    概括犯意為之，應依連續犯論處，並加重其刑。被告前於八十四年間因犯竊佔罪
    ，經台灣高等法院台中分院判處有期徒刑十月確定，於八十六年五月三十日執行
    完畢，此有臺灣臺南地方法院檢察署刑案資料查註紀錄表及臺灣高等法院被告全
    國前案紀錄表各一份在卷足按，其受有期徒刑執行完畢後，五年內再犯本件有期
    徒刑以上之罪，為累犯，應依刑法第四十七條規定遞加重其刑。
四、原審以被告罪證明確，予以論處罪刑，固非無見。但查，（一）原判決事實及理
    由欄，就附表壹編號一支票即票號ＨＴ0000000號、面額四十萬元及附表
    壹編號二所示支票即票號ＨＴ0000000號、面額四十萬元之支票二張次序
    多次混淆記載，詳如事實欄所示，自有違誤。（二）原審於據上論結欄刑法第一
    百六十九條，未引同法條第一項，仍有疏漏。被告上訴意旨，否認犯罪，指摘原
    判決不當，固無可取，但原判決既有前述可議之處，即屬無可維持，應由本院撤
    銷改判，爰審酌被告任意以罪名攀誣他人，其行為雖足以妨害國家審判權之正確
    行使，惟係因民事訴訟敗訴，無力返還款項，始出此下策等一切情狀，量處如主
    文第二項所示之刑，以示儆懲。
據上論結，應依刑事訴訟法第三百六十九條第一項前段、第三百六十四條、第二百九
十九條第一項前段，刑法第五十六條、第一百六十九條第一項、第四十七條，判決如
主文。
本案經檢察官廖椿堅到庭執行職務。
中    華    民    國      九十二      年      十一      月      二十    日
                                  臺灣高等法院臺南分院刑事第二庭
                                      審判長法官  黃    崑    宗
                                            法官  莊    俊    華
                                            法官  林    勝    木
右正本證明與原本無異。
如不服本判決，應於判決送達後十日內向本院提出上訴狀，其未敘述理由者並應於提
出上訴狀後十日內向本院補提理由書（應附繕本)。
                                      法院書記官  吳    秋    賢
中    華    民    國      九十二      年      十一      月      二十一  日
附錄本案論罪科刑法條全文：
中華民國刑法第一百六十九條第一項
意圖他人受刑事或懲戒處分，向該管公務員誣告者，處七年以下有期徒刑。
附表壹：
┌──┬─────┬───┬───────┬───┬─────┬────┐
│編號│付  款  人│發票人│  到 期 日    │帳  號│票據號碼  │票據金額│
│    │          │      │（民國年月日）│      │          │(新臺幣)│
├──┼─────┼───┼───────┼───┼─────┼────┤
│一  │中興商業銀│己○○│八十八年七月二│九○四│ＨＴ五八二│四十萬元│
│    │行台中分行│      │十三日        │─○  │一九九九  │        │
├──┼─────┼───┼───────┼───┼─────┼────┤
│二  │  同  右  │同  右│  同    右    │同  右│ＨＴ五八二│同  右  │
│    │          │      │              │      │二０００  │        │
└──┴─────┴───┴───────┴───┴─────┴────┘
附表貳：
┌──┬─────┬───┬───────┬───┬─────┬────┐
│編號│付  款  人│發票人│  到 期 日    │帳  號│票據號碼  │票據金額│
│    │          │      │（民國年月日）│      │          │(新臺幣)│
├──┼─────┼───┼───────┼───┼─────┼────┤
│一  │中興商業銀│己○○│八十八年七月廿│九○四│ＨＴ六二二│十三萬元│
│    │行台中分行│      │三日          │—○  │０五六一  │        │
└──┴─────┴───┴───────┴───┴─────┴────┘
┌──┬─────┬───┬───────┬───┬─────┬────┐
│二  │同右      │同右  │同右年八月六日│同右  │ＨＴ六二二│十萬元  │
│    │          │      │              │      │０五六二  │        │
├──┼─────┼───┼───────┼───┼─────┼────┤
│三  │同右      │同右  │同右年八月六日│同右  │ＨＴ六二二│十七萬元│
│    │          │      │              │      │０五六三  │        │
├──┼─────┼───┼───────┼───┼─────┼────┤
│四  │同右      │同右  │同右年十月十日│同右  │ＨＴ六二二│一萬二千│
│    │          │      │              │      │九六四八  │五百元  │
└──┴─────┴───┴───────┴───┴─────┴────┘


司法院資訊處製作；財團法人民間司法改革基金會備份。
